ACORDAO-COMPLETO-2536326

ACÓRDÃO 1166/2022 ATA 19/2022 - PLENÁRIO

VISTOS, relatados e discutidos estes autos que tratam de Revisão de Ofício de ato de concessão inicial de aposentadoria a Guilherme Soares da Silva, ex-servidor da Universidade Federal de Alagoas, submetido à apreciação do Tribunal de Contas da União para fins de registro,
ACORDAM os Ministros do Tribunal de Contas da União, reunidos em Sessão do Plenário, diante das razões expostas pelo Relator, com fundamento nos artigos 71, III, da Constituição Federal de 1988; 1º, V, e 39, II, da Lei 8.443/1992; 1º, VIII, 259, II, 260, § 1º, e 262, § 2º, do Regimento Interno/TCU, em:
9.1. revisar de ofício o Acórdão 8666/2021-TCU-Primeira Câmara, de modo a considerar ilegal e recusar registro ao ato inicial de concessão de aposentadoria a Guilherme Soares da Silva, em razão da inclusão de parcelas judiciais de planos econômicos em desacordo com o Acórdão 2161/2005-TCU-Plenário; 
9.2. dispensar o ressarcimento das quantias indevidamente recebidas, presumida a boa-fé, consoante o disposto no Enunciado 106 da Súmula de Jurisprudência do TCU; 
9.3. determinar à Universidade Federal de Alagoas, com base no art. 45 da Lei 8.443/1992 e no inciso I do art. 4º da Resolução TCU 315/2020, que:
9.3.1. no prazo de 15 (quinze) dias, contados a partir da ciência desta deliberação, faça cessar os pagamentos decorrentes do ato impugnado por esta Corte, sob pena de responsabilidade solidária da autoridade administrativa omissa, nos termos dos arts. 262 do Regimento Interno/TCU e 8º, caput, da Resolução-TCU 206/2007;
9.3.2. cadastre no e-Pessoal, no prazo de 30 (trinta) dias contados da ciência desta decisão, com base no art. 19, § 3º, da IN TCU 78/2018, e do art. 262, § 2º, do Regimento Interno do TCU, novo ato de aposentadoria, livre das irregularidades verificadas nos autos;
9.3.3. comunique ao servidor aposentado acerca do teor deste Acórdão;
9.3.4. nos termos do art. 4º, § 3º, da Resolução-TCU 170/2004, encaminhe ao Tribunal, no prazo de 30 (trinta) dias contados da ciência desta decisão, os comprovantes de que o interessado tomou ciência do inteiro teor desta deliberação;
9.4. dar ciência deste Acórdão ao Órgão responsável pela concessão, informando que o teor integral poderá ser obtido no endereço eletrônico www.tcu.gov.br/acordaos.

Revisão de ofício de ato de aposentadoria registrado tacitamente.

Universidade Federal de Alagoas.

3. Interessados/Responsáveis:
3.1. Interessado: Guilherme Soares da Silva (XXX.600.544-XX).

13.1. Ministros presentes: Ana Arraes (Presidente), Walton Alencar Rodrigues, Benjamin Zymler, Augusto Nardes, Aroldo Cedraz, Jorge Oliveira e Antonio Anastasia (Relator).
13.2. Ministro-Substituto convocado: Augusto Sherman Cavalcanti.
13.3. Ministro-Substituto presente: André Luís de Carvalho.

ANTONIO ANASTASIA

Trata-se de ato de concessão de aposentadoria exarado pela Universidade Federal de Alagoas e submetidos à apreciação do Tribunal de Contas da União para fins de registro. 
2.	Transcrevo a seguir, com ajustes de forma, nos termos do art. 1º, § 3º, inciso I, da Lei 8.443/1992, a instrução lavrada no âmbito da Secretaria de Fiscalização de Pessoal - Sefip (peça 59) , cujo pronunciamento obteve a concordância do Diretor da unidade (peça 60) e do representante do Ministério Público junto ao TCU, o douto Procurador Marinus Eduardo De Vries Marsico (peça 62) .
"INTRODUÇÃO
1.	Trata-se de ato de concessão de aposentadoria de Guilherme Soares da Silva (CPF: XXX.600.544-XX) , ex-servidor da Universidade Federal de Alagoas. O ato em exame obteve registro tácito em razão do decurso de mais de 5 anos desde sua entrada no TCU. A teor do contido no art. 260, § 2º, do Regimento Interno do TCU, a presente instrução cuida da revisão de ofício do ato em comento.
2.	O ato foi submetido, para fim de registro, à apreciação do Tribunal de Contas da União (TCU) , de acordo com o art. 71, inciso III, da Constituição Federal. O cadastramento e a disponibilização ao TCU ocorreram por intermédio do Sistema e-Pessoal, na forma dos arts. 2º, caput e incisos I a VI, e 4º, caput, da Instrução Normativa - TCU 78/2018
HISTÓRICO
3.	O ato de concessão de aposentadoria em exame foi disponibilizado ao Tribunal conforme à peça 6.
4.	Por meio do Acórdão 9777/2020-TCU-Primeira Câmara, de relatoria do Ministro Walton Alencar Rodrigues (peça 19) , o Tribunal decidiu considerar ilegal e negar registro à concessão em exame, devido à inclusão de rubrica relativa à URP, supostamente amparada em decisão judicial transitada em julgado.
5.	No entanto, em pedido de reexame, o referido acórdão foi considerado insubsistente no que tange ao ato considerado ilegal, sendo determinado o registro tácito e encaminhamento dos presentes autos à Secretaria de Fiscalização de Integridade de Atos e Pagamentos de Pessoal e de Benefícios Sociais - Sefip, para início do procedimento de revisão de ofício, nos termos do Acórdão 8666/2021-TCU-Primeira Câmara, relator Ministro Benjamin Zymler (peça 39) .
6.	Visando assegurar o direito ao contraditório e ampla defesa ao interessado, a Sefip encaminhou-lhe oitiva (peça 50) , comunicando-o da decisão proferida no Acórdão 8666/2021-TCU-Primeira Câmara, bem assim oferecendo-lhe a oportunidade de apresentar contrarrazões à revisão de ofício do ato à peça 6, tendo em vista o recebimento de parcelas judiciais (URP) em desacordo com o entendimento do TCU, delineado no Acórdão 2161/2005-TCU-Plenário, de relatoria do Ministro Walton Alencar Rodrigues, por se tratar de erro na execução das sentenças que determinaram os respecitivos pagamentos, as quais devem ser absorvidas pelas novas estruturas remuneratórias implantadas (ou mesmo por reajuste geral) após o provimento jurisdicional. 
7.	Devidamente notificado, conforme Ofício à peça 50, os ex-servidor tomou ciência da oitiva conforme AR à peça 51. No entanto, permaneceu silente e não se manifestou nos autos. Intrução da Sefip propôs sorteio de novo relator (peça 55) - procedimento que foi efetivado pela Secretaria das Sessões (peça 57) .
EXAME TÉCNICO
8.	De pronto, cabe destacar que, em instruções anteriores (peças 8 e 16) , esta unidade técnica propôs a ilegalidade com negativa de registro do ato de aposentadoria ora em exame, em razão do pagamento indevido de parcelas judiciais referentes à URP.
9.	Conforme já anunciado no item 9, a despeito de ter tomado ciência da oitiva, o interessado não se manifestou nos autos.
10.	Ao revisar o ato de aposentadoria (peça 6) , verifica-se, pelo exame do contracheque atual do Sr. Guilherme Soares da Silva (peça 53) , que a parcela judicial referente à URP, tida como irregular pelo TCU, continua sendo paga, o que torna o ato ilegal.
11.	Sobre a jurisprudência do Tribunal acerca desse tema, além do paradigmático Acórdão 2161/2005-TCU-Plenário, cabe mencionar o Acórdão 1614/2019-TCU-Plenário, relatora Ministra Ana Arraes, bem como o Acórdão 6822/2017-TCU-Primeira Câmara, relator Ministro Vital do Rêgo. 
12.	Em vista do acima expendido, propõe-se, mediante revisão de ofício, considerar ilegal e negar registro ao ato de concessão de aposentadoria do interessado (peça 6) .
13.	Por derradeiro, registre-se que a análise do presente feito observou o regramento inscrito na Resolução TCU 315/2020.
CONCLUSÃO 
14.	Desse modo, propõe-se, mediante revisão de ofício, considerar ilegal e negar registro ao ato de concessão de aposentadoria de Guilherme Soares da Silva (peça 6) , em razão do pagamento de parcelas judiciais referentes à URP, em desacordo com o regramento dado pelo Acórdão 2161/2005-TCU-Plenário. 
PROPOSTA DE ENCAMINHAMENTO
15.	Ante o exposto, e de conformidade com o preceituado nos artigos 71, III, da Constituição Federal de 1988; 1º, V, e 39, II, da Lei 8.443/1992; 1º, VIII, 259, II, 260, §§ 1º e 2º, e 262, § 2º, do Regimento Interno/TCU, e tendo em vista o entendimento assentado no Acórdão 122/2021-TCU-Plenário, propõe-se:
15.1	rever de ofício o Acórdão 8666/2021-TCU-Primeira Câmara, que registrou tacitamente o ato (inicial) de concessão de aposentadoria de Guilherme Soares da Silva (CPF: XXX.600.544-XX) , de modo a considerá-lo ilegal, em razão do pagamento de parcelas judiciais referentes à URP, em desacordo com o regramento dado pelo Acórdão 2161/2005-TCU-Plenário;
15.1.1	dispensar o ressarcimento das quantias indevidamente recebidas, presumida a boa-fé, consoante o disposto no Enunciado 106 da Súmula de Jurisprudência do TCU;
15.1.2	determinar à Universidade Federal de Alagoas, com fulcro no art. 45 da Lei 8.443/1992 e nos termos do art. 262, caput, do Regimento Interno do TCU, e art. 4º, inciso I, da Resolução TCU 315/2020, que:
a) abstenha-se de realizar pagamentos decorrentes do ato de concessão considerado ilegal, no prazo de 15 (quinze) dias, contado a partir da ciência da deliberação proferida, sujeitando-se a autoridade administrativa omissa à responsabilidade solidária;
b) comunique ao interessado acerca do teor do Acórdão que vier a ser proferido, dando-lhe ciência de que o efeito suspensivo proveniente da interposição de eventuais recursos junto ao TCU não o exime da devolução dos valores percebidos indevidamente após sua notificação, caso os recursos não sejam providos;
c) emita e disponibilize no sistema e-Pessoal, no prazo de 30 (trinta) dias, novo ato de concessão, escoimado da irregularidade apontada, nos termos do art. 262, § 2º, do Regimento Interno do TCU e 19, § 3º, da Instrução Normativa TCU 78/2018; e
d) encaminhe ao Tribunal o comprovante de que o interessado tomou ciência do inteiro teor da deliberação proferida no prazo de trinta dias, nos termos do art. 4º, § 3º, da Resolução TCU 170/2004."
3.	É o Relatório.

não há

Procurador Marinus Eduardo De Vries Marsico.

APOSENTADORIA. REGISTRO TÁCITO. REVISÃO DE OFÍCIO. OPORTUNIZAÇÃO DO CONTRADITÓRIO E DE AMPLA DEFESA AO INTERESSADO. INCORPORAÇÃO DE PARCELA DE URP SEM A DEVIDA ABSORÇÃO POR REAJUSTES SALARIAIS SUBSEQUENTES. ILEGALIDADE. DETERMINAÇÕES.

APOSENTADORIA (APOS)

Secretaria de Fiscalização de Integridade de Atos e Pagamentos de Pessoal e de Benefícios Sociais (Sefip).

Em exame ato inicial de concessão de aposentadoria a Guilherme Soares da Silva, ex-servidor da Universidade Federal de Alagoas, submetido à apreciação do Tribunal de Contas da União (TCU) , para fins de registro, de acordo com o art. 71, inciso III, da Constituição Federal. 
2.	Por meio do Acórdão 9777/2020-TCU-Primeira Câmara, em 15/9/2020, de relatoria do Ministro Walton Alencar Rodrigues (peça 19) , o Tribunal decidiu considerar ilegal e negar registro à concessão sub examine, devido à inclusão da rubrica relativa à URP nos proventos de aposentadoria. 
3.	Em apreciação de recurso de reexame interposto pela Universidade Federal de Alagoas (peça 24) , por meio do Acórdão 8666/2021-TCU-Primeira Câmara, de 15/6/2021, relatado pelo Ministro Benjamin Zymler (peça 39) , o presente ato foi considerado tacitamente registrado, em razão do transcurso de mais de cinco anos desde a submissão do ato ao Tribunal (14/8/2014) . No mesmo aresto, o Tribunal determinou a adoção dos procedimentos necessários à revisão de ofício do ato, com semelhança à situação verificada no subitem 9.2.1 do Acórdão 122/2021-TCU-Plenário (Rel. Min. Walton Alencar Rodrigues) .  
4.	A possibilidade de o Tribunal rever, de ofício, a apreciação pela legalidade dos atos de pessoal está prevista no art. 260, § 2º do Regimento Interno:
Art.  260.  Para  o exercício  da  competência  atribuída  ao  Tribunal,  nos  termos  do  inciso  III  do  art. 71 da  Constituição  Federal,  a  autoridade  administrativa  responsável  por  ato  de  admissão  de  pessoal  ou  de concessão  de  aposentadoria,  reforma  ou  pensão,  a  que  se  refere  o  artigo  anterior,  submeterá  os  dados  e informações  necessários  ao  respectivo  órgão  de  controle  interno,  que  deverá  emitir  parecer  sobre  a legalidade  dos  referidos  atos  e  torná-los  disponíveis  à  apreciação  do  Tribunal,  na  forma  estabelecida  em ato  normativo.
§ 1º  O Tribunal  determinará  o  registro  dos  atos  que  considerar  legais  e  recusará  o registro  dos atos  considerados  ilegais. 
§ 2º  O  acórdão  que  considerar  legal  o  ato  e  determinar  o  seu  registro  não  faz  coisa  julgada administrativa  e  poderá  ser  revisto  de  ofício  pelo  Tribunal,  com  a  oitiva  do  Ministério  Público  e  do beneficiário  do  ato,  dentro  do  prazo  de  cinco  anos  da  apreciação,  se  verificado  que  o  ato  viola  a  ordem jurídica,  ou  a  qualquer  tempo,  no  caso de  comprovada  má-fé. (grifo acrescido) 
5.	Em atenção ao dispositivo regimental, foi assegurado o contraditório e a ampla defesa ao interessado, por meio do envio do Ofício 661/2021-TCU/Sefip (peça 50) , para que apresentasse ao Tribunal, caso quisesse, contrarrazões à revisão de ofício do registro tácito do ato de aposentadoria, tendo em vista o recebimento de parcelas judiciais (URP) em desacordo com o entendimento do TCU, delineado no Acórdão 2161/2005-TCU-Plenário, por se tratar de erro na execução das sentenças que determinaram o pagamento relativo a rubricas judiciais, as quais devem ser absorvidas pelas novas estruturas remuneratórias implantadas (ou mesmo por reajuste geral) após o provimento jurisdicional. Entretanto, o Sr. Guilherme Soares da Silva não se manifestou no prazo concedido (peça 52) .
6.	Na derradeira instrução oferecida pela área técnica do TCU (peça 59) foi reanalisado o ato de aposentadoria, mantendo-se o apontamento de irregularidades, em razão do recebimento indevido de parcelas judiciais (URP) . 
7.	A proposta contou com a anuência do diretor da Unidade e do representante do MPTCU, o Procurador Marinus Eduardo De Vries Marsico (peças 60 e 62) .
8.	Passo a deliberar.
9.	De fato, consta do contracheque do ex-servidor, emitido pela Universidade Federal de Alagoas, a percepção de vantagem relativa à rubrica 16171 - Decisão judicial transitada em julgado referente à correção de planos econômicos. A Unidade de Referência de Preço (URP) foi indexador econômico que até fevereiro de 1989 orientou reajustes, em relação à taxa de inflação, de preços e de salários. 
10.	A jurisprudência pacífica do Tribunal é de que essas parcelas não se incorporam indefinidamente aos vencimentos, pois têm natureza de antecipação salarial, sendo devidas somente até a reposição das perdas salariais havidas até então, o que ocorre na primeira data-base seguinte àquela que serviu de referência ao julgado. Nesse sentido são os Acórdão 2161/2005-TCU-Plenário (relator Ministro Walton Alencar Rodrigues) , 1.614/2019-Plenário (relatora Ministra Ana Arraes) , 3.152/2012-2ª Câmara (relator Ministro Raimundo Carreiro) e 308/2011-2ª Câmara (relator Ministro Augusto Nardes) , dentre outros.
11.	Portanto, faz-se necessário que a unidade jurisdicionada emita novo ato de aposentadoria, escoimado das falhas indicadas, e o submeta à análise do TCU para apreciação e registro, nos termos do art. 71, inciso III da Constituição Federal.
12.	Desse modo, acompanho as manifestações precedentes, no sentido de revisar de ofício o Acórdão 8666/2021-TCU-Primeira Câmara, de modo a considerar ilegal e recusar registro ao ato inicial de concessão de aposentadoria a Guilherme Soares da Silva, com as determinações de praxe ao órgão concedente.
	Do exposto, VOTO no sentido de que seja aprovado o Acórdão que ora submeto a este Colegiado.
TCU, Sala das Sessões, em 25 de maio de 2022.
ANTONIO ANASTASIA 
Relator